臺灣雲林地方法院刑事判決　　　　　　　　　　　　　　九十三年度訴字第二一號
　　公　訴　人　臺灣雲林地方法院檢察署檢察官
　　被　　　告　甲○○
　　指定辯護人　本院公設辯護人　丙○○
右列被告因殺人未遂案件，經檢察官提起公訴（九十二年度偵字第二七四八號），本
院判決如左：
    主  文
甲○○傷害人之身體，處有期徒刑壹年。扣案之菜刀壹支沒收之。
    事實及理由
一、構成犯罪事實：
(一)、甲○○與乙○○係鄰居。於九十二年四月十九日晚間七時許，在雲林縣東勢鄉○
    ○村○○路五一號丁掘喪宅（丁掘之妻為丁許秀汝）屋內，甲○○與乙○○因賭
    博輸贏之事，揶揄起來，進而口角爭執。甲○○覺得受辱，心有不甘，即基於傷
    害之犯意，回到其位於鄰近之同村安南路五九之一號住處，取出其所有之菜刀一
    支，預藏在身後，返回丁掘喪宅。於當晚七時十五分許，甲○○於丁掘喪宅內，
    約乙○○一起出去，待乙○○起身行走二、三步時，甲○○趁機彎下身，以右手
    持預藏之菜刀，偷襲砍擊乙○○之左腳踝後跟部位，致乙○○受有左側足踝部切
    割外傷合併跟骨肌腱斷裂（左阿基里斯腱斷裂）之傷害。乙○○見其腳部流血，
    即抓住甲○○之右手，將甲○○壓制在地上，奪下甲○○手中之菜刀。嗣救護車
    到場，即送乙○○至醫院救治診療（九十二年四月二十日清晨進行清創、止血、
    肌腱修補手術治療，住院治療至同年四月二十四日出院）。其後，乙○○報警處
    理，警方並扣得上述菜刀一支。
(二)、案經乙○○告訴雲林縣警察局台西分局報告臺灣雲林地方法院檢察署檢察官偵查
    起訴。
二、認定犯罪事實所根據之證據及理由：
(一)、證人乙○○於本院審理中之具結證述：證實告訴人乙○○與被告於上述時地，因
    賭博輸贏之事發生口角，被告離去後復返，乙○○本坐著，被告約其出去，乙○
    ○於行走二、三步路後，被告即持菜刀彎下身砍擊其左腳後跟，其隨即抓住被告
    右手，壓制被告並奪下菜刀等事之動作、過程，及事後告訴人乙○○送醫急診治
    療之經過等情形明確。
(二)、證人丁許秀汝即丁掘之妻於檢察官面前之具結筆錄：證明案發當時丁許秀汝住處
    正在辦理丁掘之喪事，乙○○與被告在其住處吵架，其跑出來看，發現乙○○與
    被告二人躺在地上，抱在一起，乙○○腳部流血。現場之菜刀非丁家所有。
(三)、證人丁燕生即丁掘之子於檢察官面前之具結筆錄：證明其於案發時間，在其住處
    看見乙○○與被告在吵架，吵一會兒被告離去，不久被告又回來，與乙○○又吵
    了起來，並打了起來，二人倒在地上；其看見乙○○腳部流血，即過去勸架，丁
    育斌過去幫忙告訴人包紮止血。菜刀就在乙○○與被告身旁的地上。
(四)、證人丁育斌即丁掘之子於檢察官面前具結之筆錄：亦證明乙○○與被告在其住處
    吵架，之後被告先走出去，過一會兒被告即又回來，丁育斌剛從廁所出來，到前
    面看見乙○○將被告壓在地上，乙○○的腳在流血，被告手中拿著菜刀。其拿毛
    巾幫乙○○止血。
(五)、長庚紀念醫院出具之診斷證明書二份：其中一份載明乙○○受有「左側足踝部切
    割外傷合併跟骨肌腱斷裂」之傷勢。治療經過為「９２年４月２０日至４月２４
    日住院，期間手術，進行傷口清創及跟骨肌腱修補，後續須以石膏固定六週，再
    持續復健治療。」另一份記載乙○○之傷勢為「左阿基里斯腱斷裂」。
(六)、中國醫藥大學北港附設醫院九十三年四月十五日九三院醫事字第０四七號函覆本
    院表示：病患乙○○於九十二年四月十九日晚上九點二十七分至本院急診室求診
    ，病人主訴被人用菜刀砍傷致左踝撕裂傷約８×２公分，因肌肉層受傷至急診室
    求診後辦理住院且需至開刀房處理，但病人到病房後，於九十二年四月二十日凌
    晨零時二十分辦理自動出院。
(七)、財團法人長庚紀念醫院嘉義分院九十三年四月六日（９３）長庚院嘉字第二九九
    號函覆本院表明：九十二年四月二十日凌晨一時十三分，病人乙○○到院急診治
    療；病人乙○○為媽祖醫院（按：即前述北港附設醫院）轉診案例，主要傷勢為
    左側足踝後跟之切割傷，合併跟骨肌腱斷裂及腓動脈斷裂，其餘部位無重大外傷
    ，九十二年四月二十日清晨進行手術治療，包含清創、止血及肌腱修補手術；病
    人到院時，生命跡象穩定，然而由動脈出血及開放性傷口，需要進行手術，以達
    止血、清創及重建肌腱之目的，經本院適當之處置，病人並無生命危險之威脅。
(八)、現場菜刀放置之照片。
(九)、扣案之菜刀一支。該菜刀一支經本院當庭勘驗，為一般菜刀。刀身（含刀柄）長
    有二十七˙五公分、刀面長十七公分，刀面最寬部位有六˙四公分、最窄部位有
    五公分。刀刃生鏽，前端為斜平口，刀柄係木製，並當庭拍照存證（以上有本院
    九十三年三月二十六日準備程序筆錄及照片在卷可參）。該勘驗結果足以認定，
    扣案之菜刀造成乙○○之上述傷勢，並非難事。
(十)、告訴人乙○○左腳踝後跟部位經本院當庭勘驗，發現確左右橫向及上下縱向之疤
    痕，告訴人稱橫向疤痕為被告所砍，縱向疤痕為手術結果，並當庭拍照存證（見
    本院九十三年七月十五日準備程序筆錄）。
(十一)、被告於本院準備程序時坦承：其因賭博輸贏之事，受乙○○揶揄，進而嚷了起來
    ，其為了嚇（閩南語，按：應指警告之意）乙○○，即返家取其所有之菜刀一支
    ，再返回案發地點砍擊乙○○之腳跟，之後乙○○將其壓制在地上，並奪下菜刀
    等情不諱（見九十三年三月二十六日準備程序筆錄）。
三、對於被告辯解，本院之判斷：
    被告於審理時辯稱：我是有回去拿菜刀，是乙○○壓住我，我無法動彈，怕他用
    到我的頭，才拿菜刀敲他，我不知道弄到告訴人的腳筋云云。被告辯解具有正當
    防衛的意涵，然查：
(一)、被告係先砍擊乙○○後，乙○○見其腳部流血，始壓制被告於地上之事實，業經
    證人乙○○於審理時證述甚詳。證人丁許秀汝、丁燕生、丁育斌亦於檢察官面前
    證實乙○○與被告倒在地上時，乙○○腳部已在流血之情，亦經敘明如前。所以
    ，在時間順序上，是被告先持刀砍擊告訴人後始遭壓制，而非先受告訴人壓制，
    始持刀砍擊。
(二)、被告於審理時對其如何受乙○○壓制一事供稱：我是仰在地上被壓住，告訴人用
    雙腳、膝蓋頂住我的胸部，手壓住我的肩膀，我才拿刀砍他；我的刀是拿在右手
    ，乙○○的雙手都抓住我的手臂。則以被告仰躺在地，其胸部、肩膀等處受乙○
    ○膝蓋、手部壓制，手臂又遭乙○○抓住等姿勢，被告實不可能還有空間、機會
    持刀揮砍乙○○的左腳踝後跟部位，尤其不可能造成左右橫向八公分長之傷勢。
    從而，被告之上述辯解，顯不可信。
四、對於公訴意旨，本院之判斷：
(一)、公訴意旨就被告持刀砍擊乙○○之情節，係認被告於持刀返回案發地點後，先以
    左手揪住乙○○之衣領，用力將乙○○拉離座椅，右手持刀分別砍殺乙○○左、
    右屁股各一刀，劃破乙○○之短褲後，再砍乙○○之左腳後跟一下，並高喊「殺
    給你死」。檢察官之認定，固有告訴人於警詢及檢察官面前之陳述筆錄為據，然
    查：
１、關於被告將乙○○自椅子上拉起之事，證人乙○○於本院審理時，具結證述被告
    進屋後，邀其出去，其即起身，走到被告面前，被告與其面對面，手搭在其肩膀
    上，走了約二、三步路，被告就低頭蹲下去砍其腳部，其感覺腳麻麻的，低頭發
    現腳流血。亦即，證人乙○○於審理時，是證述其自己從椅子上起來，走到被告
    面前，並非被告將其自椅子上拉起。經審判長提示訊問何以與檢察官面前筆錄之
    記載不同，證人乙○○則證稱：因其回去有回想一下。本院認為證人乙○○於本
    院審理時之證述內容，經過具結之擔保，與其以告訴人之身分在檢察官面前或警
    詢時，易於誇大之陳述相較，其於本院證述之內容，顯然可靠。又乙○○之身軀
    體積，與被告相較，顯然較被告高大碩壯許多，被告在乙○○坐著的情況下，要
    一手持刀，一手將乙○○自椅子上拉起，可能性甚低。此點，被告亦自承其左手
    無力，不可能抓乙○○之衣領，進而拉起乙○○。再者，被告若進屋後若直接抓
    拉乙○○之衣領，信早就受乙○○之抵抗或攻擊，被告實不可能順利低頭彎身砍
    擊乙○○左腳後跟部位得手。因此，關於被告抓住乙○○衣領，將乙○○自椅子
    上拉起之情節，應不存在。
２、關於被告持刀砍擊乙○○左、右屁股一事，被告堅詞否認。本院認為：
(1)、經本院當庭勘驗扣案之告訴人褲子一件，認其乃卡其色、卡其布料之短褲，褲子
    後側共有四道呈上下走向之疑似撕裂痕跡。其中左、右兩邊下方各形成一較大之
    破洞，惟破裂處之痕跡，呈不規程狀；褲子後側左邊雖有斜痕，但卻有未見破裂
    之異狀，且該斜痕於中間部位卻又呈現疑似二道虛紋之異狀（見本院九十三年三
    月二十六日、七月十五日準備程序筆錄及當庭拍照存證之照片、九十三年九月十
    六日審理筆錄）。該痕跡之形狀，若認係菜刀所劃砍，則以扣案菜刀前端之斜平
    口型態，其一刀劃下，當不至於造成褲子破洞之撕裂處呈現不規則狀，亦不至於
    一刀劃下，卻在褲子表面留下二道虛紋之情事。
(2)、於審理時，本院當庭請乙○○將該短褲外覆於其原穿著部位，發現該短褲不長，
    短褲褲腳下緣就在告訴人臀部下方。可以預見乙○○穿著該短褲時，短褲與內褲
    或身體應係相當緊貼。則若短褲撕裂呈破洞部位確係遭菜刀所砍，以該撕裂破洞
    之大，並短褲布料之硬厚，信乙○○該部位身體必已受創帶傷，至少，其內褲亦
    應受有破裂毀損，惟卷內證據資料並未顯示除了左側腳後跟受有傷害外，乙○○
    身體其餘部位受有何等傷害，亦未有乙○○當時穿著之內褲，可供比對痕跡。另
    外，被告雖人較告訴人為矮小，但其若欲持刀攻擊告訴人之臀部，實不至於有低
    頭彎腰之必要。又被告既已低頭彎腰攻擊，正如同持刀橫向砍擊乙○○腳踝後跟
    般的順手，被告理應持刀橫向攻擊告訴人之臀部，此時告訴人短褲所呈現之撕裂
    痕，亦應係左右走向才是，而非上下走向。從而，乙○○於偵查中所陳其臀部左
    、右側遭被告各砍一刀之陳述，即屬可疑。
(3)、於審理時，證人乙○○證稱其只知道腳部流血，身體其他部位何處被砍其不知道
    ，被砍部位之順序其亦不知情，其在現場沒有發現臀部被砍，至醫院時只向醫師
    說腳部受傷之事，當時其未感覺被告砍擊其屁股。證人乙○○又證稱其之所以向
    檢察官說臀被遭砍，是因為其短褲破裂，其才認為被告亦持刀砍擊其臀部。亦即
    ，乙○○指控被告攻擊其臀部一事，並非根據其現場之親身經歷，而係事後從破
    裂的褲子加以推斷。惟該推論是否正確，有無可能告訴人壓制被告於地上時，因
    相互之拉扯、摩擦而造成該短褲之破裂，答案可能性存在。所以，告訴人所稱被
    砍臀部之指控，可性度值得懷疑。又證人乙○○雖於審理時，證述其臀部雖無傷
    口，但有一小痕跡，惟證人乙○○亦證實該痕跡非其所親見，而係其太太所告知
    。證人乙○○於審理時，亦不能證實該痕跡確係因菜刀砍擊而來。因此，乙○○
    臀部是否真受有菜刀砍擊或割劃，亦難以確信。況且，本件案發時間（四月十九
    日）距離乙○○持扣案短褲向警方報案之時間（四月二十七日），已有約九日的
    間隔（見警詢筆錄及其所附之短褲照片）。其間，該短褲是否均保持案發之時點
    其應有之狀態，亦或已受有其他人為或非人為之損壞，無從證實。從而，被告所
    辯乙○○於案發當時好像是穿著長褲一事固無可採，惟扣案之短褲亦無從證明被
    告持刀砍擊乙○○臀部，應無疑義。
３、至於被告於持刀砍擊乙○○之時，高喊「殺給你死」之事實，證人乙○○於審理
    時證稱這句話是別人聽到的，因當時其有點神智不清，被告持刀砍擊時，其沒有
    聽見該句話，是其事後聽別人說的。被告亦否認其曾說過該語。則於案發時，以
    被告與告訴人距離之近，乙○○猶未聽見被告曾高喊「殺給你死」之話語，其餘
    旁人如何能聽聞該語，實在可疑。該項轉述之真實性，難認可信。所以，本院無
    從認定被告於持刀砍擊乙○○時，曾說過「殺給你死」之話語。
(二)、公訴意旨另以：被告與告訴人發生口角後，即返家取菜刀，並預藏該菜刀，於無
    預警的情況下砍殺告訴人，足見被告於離去取刀之時，即有殺人之故意，菜刀屬
    銳利之刀器，以之刺殺人之要害，足取人命，被告於砍殺告訴人二刀後，猶持刀
    砍斷告訴人左跟骨肌腱致告訴人流血不止，足見被告殺意甚堅，被告於砍殺告訴
    人之過程又稱要讓其死，被告所為非僅止於傷害之教訓意味等情形，認被告所犯
    係刑法第二百七十一條第二項、第一項之殺人未遂罪嫌。但是：
１、按殺人與傷害致死之區別，即在下手之際，有無殺意為斷，即被告在主觀上有無
    奪取被害人性命之預見與欲望，至於被害人受傷之部位、傷痕之多寡、被告所持
    之凶器、犯案之動機等，均為法院參考之重要資料，但並非唯一絕對之標準，最
    高法院二十年非字第一０四號、四十四年台上字第三七三號、五十一年台上字第
    一二九一號判例要旨可資參照。又審理事實之法院，應就案內證據，詳查審認，
    視被告之犯罪動機、殺傷之次數、所殺之部位、傷勢程度及犯後態度等綜合判斷
    ，以為殺人或傷害犯意之認定，最高法院八十五年度台上字第五六一一號判決要
    旨足供參考。同理，重傷害與傷害，亦以此判斷依據，但仍應注意若被告僅有傷
    害之故意，徒因一時氣憤用力過猛，而造成死亡之結果，亦不能即遽謂被告有殺
    人或重傷害之犯意，最高法院二十二年上字第四一三六號、五十五年台上字第一
    七０三號、六十九年台上字第二二七０號判例要旨亦闡釋甚明。
２、被告與乙○○間係從小認識之鄰居，其等並無仇怨，本案純係因賭博輸贏之事，
    乙○○揶揄被告，致起口角，被告始返家取刀偷襲乙○○等情，為被告與證人乙
    ○○供證無誤。則由被告與乙○○間之互動關係，實難認被告僅因賭博輸贏之一
    時口角，即有剝奪乙○○性命之動機與理由。本案之凶器即菜刀一支，固然可取
    人性命，但以之遂行傷害或恐嚇之犯行，亦非不可，自亦難認被告取菜刀之動作
    ，即有殺害乙○○之犯意。況且，被告住處距離案發現場甚近，被告返家取刀甚
    為方便，難以被告返家之舉，認定被告已謀定殺人之動機。另從本案犯罪之情節
    觀之，被告先假意約乙○○外出，於乙○○起身行走之際，被告持刀砍擊乙○○
    之左腳踝後跟部位一下，隨即遭乙○○制服於地上。被告之行為固屬偷襲式的攻
    擊，惟在此之前，乙○○並不知道被告持有菜刀，人端坐在椅子上。設若被告有
    意奪取乙○○之生命，被告於進屋後，大可直接持刀攻擊心理毫無防備、坐在椅
    子上亦較無機會防備之乙○○的要害部位，甚或持刀亂砍乙○○身體各部位，直
    取乙○○之性命，信更容易得手。被告實不必偽裝，再以偷襲的方式攻擊乙○○
    之腳踝後跟一刀。而乙○○的左側足踝跟骨肌腱及腓動脈雖因砍擊而斷裂，惟乙
    ○○身體其餘部位並未受創，且乙○○到醫院急診時，生命跡象穩定，經醫院處
    置後，亦無生命危險，業已敘明如前（見前二、(七)所述）。可見，乙○○受攻擊
    之部位，尚非危及生命之要害部位。另由乙○○所受之傷勢，檢察官亦未舉出告
    訴人所受傷痕之深度多寡，自難以判斷被告持刀砍擊時，用力有多猛烈。再者，
    檢察官認為被告係砍擊乙○○二刀後，又砍擊乙○○腳踝後跟一刀，且高喊要讓
    乙○○死亡之話語，惟本案被告是偷襲砍擊乙○○左腳踝跟骨一刀，又被告於攻
    擊時，亦未發出致乙○○於死之話語，均已澄清如前，自亦難以檢察官所舉出之
    被告砍殺次數及致死話語，認定被告殺意甚堅。
３、綜上，就案內證據資料以觀，檢察官尚未能說服本院被告具殺人之犯意。另依前
    開論述，亦無法證明被告具卸下或毀敗乙○○左腳之重傷害犯意，附此敘明。
五、論罪科刑的理由：
(一)、被告所為，係犯刑法第二百七十七條第一項之傷害罪。檢察官認被告係犯同法第
    二百七十一條第二項、第一項之殺人未遂罪，尚有未洽（已敘明如前），起訴法
    條應予變更。
(二)、本院審酌：被告前無犯罪紀錄，有台灣高等法院被告全國前案紀錄表在卷可參，
    惟據被告於審理時所供，其時常賭麻將，賭博的錢又係外借而來，其之前亦經常
    喝酒，也無工作，本院自難認被告素行良好。被告於本案又係飲酒出現在他人喪
    宅內，在喪宅內高談闊論賭博輸贏之事，打電話邀人賭博，復與告訴人在喪宅內
    發生口角，終而於喪宅內持刀砍人，禮喪之觀念甚差，對逝者及守喪之人，無同
    情之意，品行容有不佳，由其行兇之地點，亦加重其犯罪之情節。被告與告訴人
    原係鄰居，平日之關係亦無仇怨，被告僅因賭博輸贏之事，受不了揶揄，即持刀
    砍人，由被告犯罪之動機，可認被告具有暴力傾向，對人身體健康相當不尊重，
    惡性應屬不淺。被告攻擊告訴人之方式係持刀偷襲，傷害之部位又係告訴人之腳
    踝後跟部位，致使告訴人之肌腱、腓動脈斷裂，經手術並住院多日後始康復，雖
    告訴人目前行走幾乎正常（經本院勘驗無誤，見九十三年三月二十六日準備程序
    筆錄），但告訴人左腳使力上有些困難，天氣變化時，其左腳會有酸痛現象（此
    為證人乙○○證述在卷），被告犯罪情節可謂相當之重，告訴人所受之傷害亦屬
    不輕。被告於犯後又未能全然坦承犯行，企圖以正當防衛之言詞閃避罪責，犯後
    經過相當長的一段時間，被告均未能賠償告訴人所受之損害，由此均足見被告犯
    後態度不佳。被告於犯案時已近六十歲，年紀頗高，其目前經濟來源全靠政府補
    助之殘障津貼，其身體、經濟狀況是有不佳，及其他一切情狀，量處如主文所示
    之刑。
(三)、扣案之菜刀一支為被告所有，且為被告犯罪所用之物，業經被告供稱明確，依法
    宣告沒收之。
六、適用的法條：
(一)、刑事訴訟法第二百九十九條第一項前段、第三百條。
(二)、刑法第二百七十七條第一項、第三十八條第一項第二款。
(三)、罰金罰鍰提高標準條例第一條前段。
中      華      民      國    九十三    年      九      月     三十     日
                                        臺灣雲林地方法院刑事第一庭
                                            審判長法  官  康樹正
                                                  法  官  楊欣怡
                                                  法  官  侯廷昌
右正本證明與原本無異。
如不服本判決，應於判決送達後十日內向本院提出上訴狀( 應附繕本 )。
                                                  書記官  馮善詮
中      華      民      國    九十三    年      九      月     三十     日
附錄法條：刑法第二百七十七條第一項
中華民國刑法第二百七十七條
 (普通傷害罪)
傷害人之身體或健康者，處三年以下有期徒刑、拘役或一千元以下罰金。
犯前項之罪因而致人於死者，處無期徒刑或七年以上有期徒刑；致重傷者
，處三年以上十年以下有期徒刑。
